臺灣高等法院刑事判決　　　　　　　　96年度上易字第1762號
上　訴　人
即　被　告　甲○○
　　　　　　　　　　原住臺北市.
選任辯護人　邱碩松律師
上列上訴人因詐欺案件，不服臺灣臺北地方法院96年度易字第47
7 號，中華民國96年6 月29日第一審判決（起訴案號：臺灣臺北
地方法院檢察署95年度偵字第26907 號），提起上訴，本院判決
如下：
    主  文
原判決撤銷。
甲○○共同意圖為自己不法之所有，以詐術使人將本人之物交付
，處有期徒刑壹年，減為有期徒刑陸月，如易科罰金，以銀元參
佰元即新臺幣玖佰元折算壹日。
    事  實
一、甲○○前於民國（下同）92年間，因違反商標法案件，經臺
    灣臺北地方法院以92年度自字第186 號判決判處有期徒刑4
    月，經上訴後，由本院以92年度上易字第2659號判決撤銷原
    審判決，仍判處有期徒刑4 月確定；又於93年間，因偽造文
    書案件，經臺灣臺北地方法院以92年度易字第1488號判決判
    處有期徒刑6 月，經上訴後，由本院以93年度上易字第1449
    號判決撤銷原審判決，改判處有期徒刑4 月確定，上開2 判
    決經本院以94年度聲字第1478號裁定定應執行刑為有期徒刑
    7 月確定，於95年2 月23日易科罰金執行完畢（未構成累犯
    ）。詎仍不知悔改，於95年1 月間，因急需資金週轉，經由
    報紙分類廣告結識丙○○，並經其提議，而與房屋仲介業者
    丁○○共同基於意圖為自己不法所有之犯意聯絡，明知其無
    資力購屋及償還貸款，竟共謀以假買屋貸款套現方式詐騙他
    人財物（丙○○、丁○○均未據起訴），由丁○○以房屋仲
    介名義，佯向宏登建設有限公司（以下簡稱：宏登公司，負
    責人為賴昌民，設桃園縣桃園市○○路○ 段288 號15樓）銷
    售人員魏玉娟仲介甲○○購屋事，雙方協議為每間價額新臺
    幣（下同）390 萬元，惟仲介賣予甲○○價額則為420 萬元
    ，丁○○則從中賺取差價，魏玉娟不疑有他，於同年1 月20
    日由丁○○、丙○○攜甲○○及經甲○○提供之不知情友人
    黃國榕（業經不起訴處分確定）印章而以甲○○、黃國榕共
    同列為買受人之名義簽訂3 筆土地房屋買賣合約書（即雲林
    縣虎尾鎮○○段115 、155 之3 、155 之4 號3 筆土地，及
    雲林縣虎尾鎮○○段687 、688 、689 建號3 棟建物即門牌
    為雲林縣虎尾鎮三合〈起訴書及原審判決誤載為三合段）25
    之9 、25之10、25之11號，總價款記載為1050萬元），約定
    前述價款中之金融機構貸款350 萬元由買方即甲○○、黃國
    榕負責繳納（實由甲○○負責繳納），餘款700 萬元由甲○○開立面額為200 萬元、500 萬元之支票2 紙為支付，致宏
    登公司魏玉娟陷於錯誤，旋於同年2 月14日辦理不動產所有
    權移轉登記，將上開不動產分別移轉至甲○○、黃國榕名下
    ，甲○○因此詐得上開不動產（即雲林縣虎尾鎮○○段115
    、155 之3 、155 之4 號3 筆土地，及雲林縣虎尾鎮○○段
    687 、688 、689 建號3 棟建物即門牌為雲林縣虎尾鎮三合
    25之9 、25之10、25之11號）。甲○○於詐得上開不動產之
    後，隨即於95年2 月17日經由不知情之京華融資公司業務員
    張豐煜向京華融資公司辦理貸款660 萬元，並設定抵押權登
    記予不知情之京華融資公司負責人乙○○。嗣於95年3 月5
    日，宏登公司魏玉娟因甲○○所用以支付價金之支票提示後
    因存款不足遭退票而與甲○○聯繫，甲○○先以換票方式換
    回退票之支票，使魏玉娟不致生疑，復於同年3 月17日向魏
    玉娟及賴昌民訛稱資力不足使支付價金之支票兌現而央求解
    除契約，魏玉娟、賴昌民仍深信不疑乃與其簽立房屋買賣解
    約回復原狀協議書，約定將前述不動產移轉登記予宏登公司
    ，宏登公司並交還甲○○前所開立之支票共計900 萬元（含
    換票）。實則，因甲○○無力償還京華融資公司貸款，上開
    不動產遂於同年3 月20日移轉所有權登記於乙○○名下，至
    此，宏登公司賴昌民、魏玉娟始知受騙。
二、案經宏登公司訴請臺灣臺北地方法院檢察署檢察官偵查起訴
    。
    理  由
壹、程序方面：
一、按被告以外之人於審判外之陳述，雖不符刑事訴訟法第159
    條之1 至第159 條之4 之規定，而經當事人於審判程序同意
    作為證據，法院審酌該言詞陳述或書面陳述作成時之情況，
    認為適當者，亦得為證據；當事人、代理人或辯護人於法院
    調查證據時，知有刑事訴訟法第159 條第1 項不得為證據之
    情形，而未於言詞辯論終結前聲明異議者，視為有前項之同
    意，刑事訴訟法第159 條之1 、第159 條之5 第1 項、第2
    項分別定有明文。經查，本判決下列所引用之被告以外之人
    於審判外之陳述或非供述證據，檢察官、被告及辯護人於原
    審及本院言詞辯論終結前均未聲明異議，本院審酌上開證據
    資料製作時較無人情施壓或干擾，亦無不當取供，及證明力
    明顯過低之瑕疵，認以之作為證據應屬適當，故揆諸前開規
    定，認前揭證據資料有證據能力，合先敘明。
貳、實體部分：
一、訊據被告甲○○固坦承經由報紙分類廣告結識丙○○，且經
    其建議以少許資金為定金購買不動產後申辦貸款以抒困，並
    經丙○○介紹向丁○○購買上開不動產，及交付700萬元支
    票共2 張以支付價金，之後向京華融資公司辦理貸款，但因
    無法使支票兌現，又與宏登公司協議解除契約等情不諱，惟
    矢口否認有何詐欺犯行，辯稱：係丙○○告知可以此種方式
    貸款抒困，伊係向丁○○買得上開不動產，不知系爭不動產
    係屬宏登公司所有，伊並未與宏登公司簽約，嗣後始知系爭
    房地為宏登公司所有，且其後因伊無法使支票兌現，業與宏
    登公司解除契約，房屋所有權回復登記之事，應由宏登公司
    自行與京華融資公司處理，與伊無關，又系爭不動產所有權
    最後為何會移轉到乙○○名下，伊並不清楚云云。惟查：
（一）上開雲林縣虎尾鎮○○段115 、155 之3 、155 之4 號3
      筆土地，及雲林縣虎尾鎮○○段687 、688 、689 建號3
      棟建物即門牌為雲林縣虎尾鎮三合25之9 、25之10、25
      之11號等3 筆不動產係丁○○向宏登公司銷售人員魏玉娟
      表示欲仲介被告向該公司購買房屋後，由丁○○持被告及
      黃國榕印章以總價款1050萬元與魏玉娟簽訂土地預定買賣
      合約書，丁○○並交付被告所簽發之支票2 紙共計700 萬
      元予魏玉娟用以支付買賣價金，宏登公司並於同年2 月14
      日將上開不動產分別移轉予甲○○、黃國榕名下等情，業
      據證人魏玉娟於原審審理時證述綦詳（見原審卷第70頁至
      第72頁）；另同案被告黃國榕於偵查中亦供述：伊僅係借
      名予被告作為購買系爭不動產使用等語（見95年度他字第
      3818號卷第26頁），並有土地房屋買賣合約、建物登記第
      二類謄本（建物標示及他項權利部）等在卷可稽（見同上
      他字卷第4 頁至第13頁、第15頁至第17頁），而被告亦不
      否認有借用黃國榕名義共同購買上開不動產，嗣所有權移
      轉登記亦分別登記在伊2 人名下，伊並簽發面額總計為70
      0 萬元之支票2 紙作為支付價金之用等情，自堪信為真實
      。
（二）被告雖抗辯伊係透過報紙廣告結識丙○○，丙○○告知可
      以前開購屋貸款方式取得資金，伊是經由丙○○介紹向丁○○購得上開房地，並非是向宏登公司購買系爭不動產云
      云，並提出報紙廣告、其與丁○○簽訂之房地買賣約定書
      等件為證（見同上他字卷第35頁、第36頁）。證人丙○○
      、丁○○經原審及本院合法傳喚、並拘提均未到庭，無從
      證述仲介此不動產買賣之實情。惟衡諸常情，不動產之買
      賣價金甚高，一般人終其一生可能只能購買一棟房地，故
      對於不動產買賣之各項約定內容勢必錙銖必較，避免所支
      付之款項付諸流水，被告自承經營補習班多年，顯非不經
      世事之人，竟供稱：伊購買系爭房地，從未看過土地及建
      物所有權狀，與丁○○簽訂房地買賣約定書時，亦無附房
      地權狀影本等語（見原審卷第146 頁、第152 頁），且觀
      之被告所提出其與丁○○所簽立之房地買賣約定書，被告
      並未在立約定書人欄內簽名，全部契約僅有丁○○1 人之
      署名及用印，且簽約條款僅有2 條文、對於買賣房地之標
      的、價金、條件、簽約時間均無約定，若被告真有意購買
      系爭房地，豈會對於所有買賣成立之基本要件均毫無約定
      ？其將如何確認伊所購買之房地為何？應支出之價金為何
      ？又若日後買賣發生糾紛，又如何保障自己之權利？此顯
      非一般買賣房地應有之情狀甚明，是被告辯稱伊有買賣房
      地之真意云云，實非可採。
（三）又被告自始均稱：因週轉不靈，故以購買不動產後申辦貸
      款之方式來抒困等語（見95年度發查字第1775號卷第30頁
      、第127 頁；原審卷第35頁反面、第36頁；本院卷第177
      頁反面、第182 頁），顯見被告於購買系爭不動產之初，
      早已陷於資力窘困之狀況。又被告雖有交付2 紙共計700
      萬元之支票予丙○○、丁○○，再轉交予魏玉娟充為買賣
      價款等情，然據證人魏玉娟證稱：關於價金700 萬元部分
      ，被告簽發各200 萬元、500 萬元支票各1 紙，第1 紙發
      票日為95年3 月5 日之支票，屆期遭退票，被告另簽發分
      別各50萬元、50萬元、100 萬元之支票3 紙，換回該200
      萬元支票，並簽發1 紙7 萬5000元支票作為利息，然上開
      支票均遭拒絕往來而退票，嗣被告言明無法清償，要將房
      子還給宏登公司，故由賴昌民與被告簽訂房屋買賣解約回
      復原狀協議書等情（見原審卷第71頁、第72頁），並有被
      告所交付之50萬元支票影本2 紙及500 萬元、100 萬元、
      7 萬5000元（含退票理由單）支票影本各1 紙、房屋買賣
      解約回復原狀協議書等件附卷可稽（見偵查卷第14頁；同
      上發查卷第25頁、第26頁；原審卷第154頁 ），且為被告
      所不否認（見原審卷第78頁、第152頁反面 ）。顯見被告
      對於本件不動產買賣自始即無確切之清償計畫，縱其曾經
      支付50萬元之定金予告訴人，亦僅係為取信告訴人先將系
      爭不動產過戶於其名下，以便於日後以該不動產貸款解決
      燃眉之急甚明。
（四）再被告取得上開不動產之所有權移轉登記後，隨即於95年
      2 月17日經由京華融資公司業務員張豐煜向京華融資公司
      辦理貸款660 萬元，並設定抵押權登記予京華融資公司負
      責人乙○○，嗣因被告無力償還京華融資公司貸款，上開
      不動產遂於同年3 月20日再移轉所有權登記予乙○○名下
      等情，亦據證人即辦理上開不動產抵押權登記、所有權移
      轉登記之代書周力行於原審審理中證述明確（見原審卷第
      147 頁至第151 頁），並有雲林縣虎尾地政事務所96年8
      月14日96虎地一字第0960004149號函及所附之土地登記申
      請書各1 件在卷可參（見本院卷第91頁至第166 頁），證
      人周力行復證稱：曾經幫被告承辦過2 件抵押權設定登記
      案件，前開系爭不動產之抵押權設定是第2 件，被告有到
      場親自在貸款文書上簽名，且有提供所有權狀正本、身分
      證影印本，所簽署之文件包括抵押權設定契約書、所有權
      移轉契約書、增值稅及契稅稅單等，並當場協議若日後聯
      絡不到被告、或被告沒有還款時，就委由其辦理過戶，所
      以才會同時簽署過戶文件，後來因張豐煜說被告沒有還款
      ，所以就辦理過戶等語（見原審卷第147 反面至第148 頁
      ）。又被告雖辯稱：向京華融資公司貸款660 萬元同時，
      簽了很多空白文件，印象中沒有簽署所有權移轉契約書云
      云，然此被告既非首次辦理不動產抵押權設定登記，而系
      爭不動產價值逾千萬元，被告豈有可能任意在空白文件上
      簽名？徵之被告自承：於購買本件不動產之前，亦曾用另
      1 間位於臺北市○○○路○ 段236 巷29號2 樓之不動產向
      京華融資公司貸款，因積欠220 萬元未還，該房地已過戶
      予京華融資公司等語（見同上他字卷第128 頁），是其對
      於京華融資公司於借貸人不還款時即將抵押之不動產移轉
      登記予他人之模式早已熟悉，是其辯稱不清楚系爭不動產
      所有權為何會移轉登記到乙○○名下云云，顯不可採。
（五）至宏登公司魏玉娟與賴昌民因被告交付之支票（含換票部
      分）均遭退票，而由賴昌民與被告協議解除契約後，簽訂
      房屋買賣解約回復原狀協議書，約定將前述不動產移轉登
      記回宏登公司所有，宏登公司並交還被告前所開立之支票
      共計900 萬元等情，固有房屋買賣解約回復原狀協議書在
      卷可憑（見同上他字卷第14頁），並據證人魏玉娟證述在
      卷（見原審卷第72頁）。惟被告既已以詐得之前開不動產
      ，向京華融資公司貸款660 萬元，且同時簽署所有權移轉
      契約，被告既無法使交付予宏登公司之價金支票兌現，自
      亦無法清償向京華融資公司貸得之款項，則系爭不動產將
      因被告不能清償貸款而依據契約約定移轉登記至乙○○名
      下，已屬難免，且為被告所明知。且依前揭協議書約定，
      被告應返還賴昌民270 萬元，被告亦分文未還。是上開房
      屋買賣解約回復原狀協議書僅係被告使證人魏玉娟及宏登
      公司賴昌民不至懷疑之緩兵之計，被告辯稱最後不動產被
      移轉至乙○○名下非伊預見，且應係宏登公司應自行處理
      之事云云，更屬卸責之詞，不足採信。
（六）至檢察官雖另指京華融資公司張豐煜、乙○○亦為共同正
      犯，然張豐煜係京華融資公司業務員，仲介被告向京華融
      資公司貸款，而乙○○因被告無力償還貸款而依約定受讓
      所有權移轉登記，均難認其等與被告、丙○○、丁○○3
      人有何犯意聯絡及行為分擔。另被告及其辯護人請求傳喚
      證人戊○○出庭作證，其待證事實為證明賴昌民與被告簽
      訂上開房屋買賣解約回復原狀協議書之事宜，本院認上開
      協議書乃被告犯本件詐欺罪後為使宏登公司不致懷疑所為
      之緩兵之計，已如前述，且被告對於確有簽立前揭協議書
      之事亦不爭執，而戊○○經本院多次傳喚亦不到庭，故無
      再傳喚之必要，均併此敘明。
（七）綜上所述，被告以支付50萬元定金作為幌子，取信告訴人
      ，在實際上並未支付任何價金之情形下，簽發200 萬元、
      500 萬元支票各1 紙，經由丙○○、丁○○以被告及不知
      情黃國榕之名向宏登公司購買系爭不動產，使宏登公司銷
      售人員魏玉娟陷於錯誤，並移轉所有權予被告及其所借名
      之黃國榕名下，事後又任由京華融資公司將系爭不動產移
      轉登記予乙○○名下，被告與丙○○、丁○○3 人共同詐
      欺宏登公司之情，至為明確，所辯無非畏罪卸責之詞，不
      足採信。本件事證明確，被告犯行洵堪認定，應依法論科
      。
三、查被告行為後，刑法第2 條及第33條業於94年2 月2 日修正
    公布，並於95年7 月1 日起施行。按行為後法律有變更者，
    適用行為時之法律，但行為後之法律有利於行為人者，適用
    最有利於行為人之法律，刑法第2 條第1 項定有明文。茲本
    條係規範行為後法律變更所生新舊法律比較適用之準據法，
    本身尚無新舊法比較之問題，於新法施行後，應一律適用新
    法第2 條第1 項之規定，為「從舊從輕」之比較（最高法院
    95年5 月23日95年度第8 次刑事庭會議決議可資參照）。而
    刑法第339 條第1 項詐欺取財罪之規定雖未修正，惟其法定
    刑除有期徒刑及拘役外，尚有罰金刑之規定，而修正後之刑
    法第33條第5 款既已將罰金刑之最低額由銀元1 元即新臺幣
    3 元，提高為新臺幣1000元，比較新、舊法結果，自以被告
    行為時即修正前之刑法第33條第5 款規定較有利於被告，應
    依刑法第2 條第1 項前段，適用修正前之刑法第33條第5 款
    之規定論科。再按刑法第2 條第1 項之規定，係規範行為後
    「法律變更」所生新舊法比較適用之準據法。故如新舊法處
    罰之輕重相同，即無比較適用之問題，非此條所指之法律有
    變更，即無本條之適用，應依一般法律適用原則，適用裁判
    時法（最高法院95年11月7 日第21次刑事庭會議決議亦同此
    意旨），而被告行為後，刑法施行法業於95年6 月14日增訂
    公布第1 條之1 ，其中第1 項規定：「中華民國九十四年一
    月七日刑法修正施行後，刑法分則編所定罰金之貨幣單位為
    新臺幣」，第2 項前段則規定：「九十四年一月七日刑法修
    正時，刑法分則編未修正之條文定有罰金者，自九十四年一
    月七日刑法修正施行後，就其所定數額提高為三十倍」，惟
    依被告行為時之法律即罰金罰鍰提高標準條例第1 條前段，
    業將刑法分則罪名法定刑之罰金所定數額提高10倍，再由銀
    元換算為新臺幣之結果，刑法第339 條第1 項詐欺取財罪法
    定刑之罰金數額並無不同，對被告而言尚無有利或不利之情
    形，揆諸前揭說明，自不生新舊法比較之問題，應依一般法
    律適用原則，適用裁判時法即刑法施行法第1 條之1 第1 項
    、第2 項前段之規定，而不再適用罰金罰鍰提高標準條例第
    1 條前段之規定。是核被告所為，係犯刑法第339 條第1 項
    之詐欺取財罪。又刑法第28條共犯之規定，於修正前規定為
    ：「二人以上共同實施犯罪之行為者，皆為正犯」，修正施
    行後之規定則為：「二人以上共同實行犯罪之行為者，皆為
    正犯」，其修正理由係為排除陰謀共同正犯、預備共同正犯
    於本條所規定之正犯之外，均屬法理之明文化，對被告而言
    無有利、不利之情形，是無新舊法比較之問題，依前開最高
    法院第21次刑事庭會議決議意旨，自應逕行適用裁判時法。
    是被告與丙○○、丁○○就上開犯行，互有犯意聯絡與行為
    分擔，為共同正犯。
四、原審認被告罪證明確，予以論罪科刑，固非無見。惟查，被
    告係因資力窘困，情急之下，依報紙之廣告找上丙○○、丁○○2 人，因一時失慮，聽從丙○○等2 人之意見，以上開
    方式詐騙告訴人，整件詐騙過程均由丙○○、丁○○2 人主
    導，並由丁○○出面與魏玉娟商談，被告多居於配合之角色
    ，非主動起意詐欺告訴人，且事後實際所獲得之金錢有限，
    所貸得之款項大部分為丁○○等人取走。而刑罰之量定，固
    屬法院自由裁量之職權行使，惟刑事審判之量刑，在於實現
    刑罰權之分配的正義，故法院對科刑判決之被告量刑，應符
    合罪刑相當原則，使罰當其罪，以契合人民之法律感情，此
    所以刑法第57條明定科刑時應審酌一切情狀，尤應注意該條
    所列各款情形，以為科刑輕重之標準。原審僅因被告有前科
    紀錄，素行不端，犯罪後未坦承犯行，且所詐得之財物價值
    甚高等一切情狀，而忽略被告犯罪之動機、於本件犯罪之主
    從地位，及實際詐得財物之多寡等情，遽量處被告有期徒刑
    2 年4 月，似嫌過重。被告上訴意旨，仍執前詞否認犯罪，
    固無理由，惟原判決既有前揭可議之處，自應由本院將原判
    決予以撤銷改判。爰審酌被告犯罪之動機係為解決眼前之財
    務危機，受共犯丙○○、丁○○2 人之蠱惑，一時失慮，犯
    下本件犯行，並非主動積極詐騙告訴人，與其犯罪後之態度
    等一切情狀，改量處被告有期徒刑1 年。又中華民國96年罪
    犯減刑條例業於96年7 月4 日經總統公布，並於同年月16日
    施行，被告係於96年4 月24日以前犯罪，符合該條例第2 條
    第1 項第3 款之規定，爰依該條例減為有期徒刑6 月。再被
    告行為時之刑法第41條第1 項前段規定：「犯最重本刑為五
    年以下有期徒刑以下之刑之罪，而受六個月以下有期徒刑或
    拘役之宣告，因身體、教育、職業、家庭之關係或其他正當
    事由，執行顯有困難者，得以一元以上三元以下折算一日，
    易科罰金。」又被告行為時之易科罰金折算標準，修正前罰
    金罰鍰提高標準條例第2 條前段（現已刪除）規定，就其原
    定數額提高為100 倍折算1 日，則被告2 人行為時之易科罰
    金折算標準，應以銀元300 元折算1 日，經折算為新臺幣後
    ，應以新臺幣900 元折算為1 日，惟95年7 月1 日修正公布
    施行之刑法第41條第1 項前段則規定：「犯最重本刑為五年
    以下有期徒刑以下之刑之罪，而受六個月以下有期徒刑或拘
    役之宣告者，得以新臺幣一千元、二千元或三千元折算一日
    ，易科罰金。」比較修正前後之易科罰金折算標準，以95年
    7 月1 日修正公布施行前之規定，較有利於被告，是應適用
    修正前刑法第41條第1 項前段規定，定其易科罰金之折算標
    準，以示懲儆。
據上論斷，應依刑事訴訟法第369 條第1 項前段、第364 條、第
299 條第1 項前段，第2 條第1 項前段、第28條、第339 條第1
項前段，修正前刑法第41條第1 項，刑法施行法第1 條之1 ，修
正前罰金罰鍰提高標準條例第2 條，現行法規所定貨幣單位折算
新臺幣條例第2 條，中華民國96年罪犯減刑條例第2 條第1 項第
3 款、第7 條、第9 條，判決如主文。
本案經檢察官陳國鳴到庭執行職務。
中　　華　　民　　國　　96　　年　　11　　月　　15　　日
 　　　　　       刑事第一庭審判長法　官　蔡長溪
                                  法　官　陳春秋
                                  法　官　謝靜恒
以上正本證明與原本無異。
不得上訴。
                                  書記官  陳珮茹
中　　華　　民　　國　　96　　年　　11　　月　　15　　日
附錄：本案論罪科刑法條全文
刑法第339條第1項
意圖為自己或第三人不法之所有，以詐術使人將本人或第三人之
物交付者，處5年以下有期徒刑、拘役或科或併科1000元以下罰
金。
